【裁判字號】    90,台上,655
【裁判日期】    900419
【裁判案由】    拆屋還地
【裁判全文】
最高法院民事判決                                  九十年度台上字第六五五號
    上  訴  人  甲○○
    被 上訴 人  乙○○
右當事人間請求拆屋還地事件，上訴人對於中華民國八十八年二月一日台灣高等法院
台中分院第二審判決(八十七年度上字第二五四號)，提起上訴，本院判決如左：
    主  文
原判決除假執行部分外廢棄，發回台灣高等法院台中分院。
    理  由
本件被上訴人主張：坐落台中市○○區○○段一八三五－九號土地（下稱一八三五－
九號土地）為伊與訴外人張光仁所共有，訴外人劉興富無權占用該土地如原判決附圖
所示Ａ部分面積○‧○○○六二一公頃、Ｂ部分面積○‧○二五八○五公頃（下稱系
爭土地）違章興建雨棚、廠房等(下稱系爭房屋)，嗣出售與上訴人，上訴人就系爭房
屋有事實上之處分權，該房屋無權占用伊等所有之系爭土地，上訴人自應拆除該房屋
並返還系爭土地，爰本於所有權之作用，求為命上訴人將系爭房屋拆除，並將系爭土
地返還伊及共有人張光仁之判決。
上訴人則以：原台中市西屯區○○○段五四三號土地（下稱五四三號土地）分割出同
段五四三－九號土地（下稱五四三－九號土地），五四三－九號土地經重測後改編為
同區○○段一八三五號土地，嗣分割出同段一八三五－九號土地，被上訴人及張光仁
於民國八十四年間取得該土地所有權。五四三號土地之原所有權人紀武雙及張新源與
其他土地所有人於四十三年六月二十三日就五四三號土地等九十三筆簽訂分管協議書
，同意以現耕地為標準，由現耕者分管相互交換使用，紀武雙依協議書取得五四三號
土地之耕管權，其性質則為租賃。劉興富於七十四年十一月二十七日向紀武雙購買五
四三－九號土地，並於該土地上建造系爭房屋，再於八十三年四月十六日將該房屋隨
同土地出售與伊，伊已取得系爭房屋之所有權或事實上之處分權，是前開耕管權自應
隨同移轉予伊，退步言之，伊亦得代位前手劉興富、紀武雙主張系爭土地之耕管權，
自屬有權占有該土地等語，資為抗辯。
原審廢棄第一審所為被上訴人敗訴之判決，改判如其聲明，係以：查原台中市西屯區
○○○段五四三號土地分割出同段五四三－九號土地，五四三－九號土地經重測後改
編為同區○○段一八三五號土地，嗣共有人訴請法院判決分割該共有土地，於八十四
年三月十六日分割出同段一八三五－九號土地，並由被上訴人及訴外人張光仁共同取
得所有權。紀武雙原為五四三號土地之共有人，其所有權應有部分為三百六十分之二
十，紀武雙於七十四年十一月二十七日將五四三─九號土地部分出售與劉興富，劉興
富即在系爭土地上興建雨棚、廠房等地上物，嗣於八十三年四月十六日將上開購自紀
武雙之土地及系爭房屋出售與上訴人等情，有買賣契約書可稽，並經第一審囑託台中
市中興地政事務所鑑定測量屬實，有勘驗筆錄、複丈成果圖可考，堪信為真實。上訴
人雖抗辯其向劉興富購買、劉興富向紀武雙購買者為系爭土地，並提出買賣契約書及
附圖為證。惟查該附圖之真正為被上訴人所否認，上訴人復未舉證證明該附圖係屬真
正，自無可採。縱認該附圖為真正，查五四三－九號土地於紀武雙與劉興富簽訂買賣
契約書時，並非紀武雙單獨所有，且其所有權應有部分僅為三百六十分之二十，核與
民法第八百十九條第二項關於共有物之處分應得共有人全體同意之規定，或依土地法
第三十四條之一第一項前段以共有人過半數及其應有部分合計過半數同意之規定，均
有未合，難謂該買賣契約為有效。上訴人又抗辯依四十三年間共有人之分管協議書，
紀武雙對系爭土地有耕管權，該耕管權因買賣而輾轉由劉興富及伊承繼，伊對系爭土
地有耕管權存在等語，並提出協議書影本為證。惟查該協議書係屬私文書，被上訴人
否認其真正，上訴人復未提出協議書原本供查對，雖證人即於協議書上簽署之蔡金洋
、張萬得、劉興富分別於另案台灣台中地方法院七十九年度訴字第五五五號拆屋還地
民事事件審理中證述在卷，惟縱認前開證人所述為可採，亦僅得證明證人等有參與協
議之事實。惟因參與協議之土地多達九十三筆，該協議書僅記載將應有部分分管耕作
，並籠統記載以現耕地為標準，而未詳細載明何筆土地與何筆土地互為交換及共有人
於協議當時之現耕地，是難據前開協議書為紀武雙於參與協議當時之現耕地為系爭土
地之證明。退步言之，縱認協議書為真正，且紀武雙分管位置確為系爭土地。惟按共
有物非經共有人全體同意，不得任意處分之。經查上訴人提出協議書附表記載之九十
三筆土地於四十三年六月二十二日簽立時，其中五四三號土地之共有人為張新源、張
包、張萬裕、張朝宗、張嬰、張宗安、林松模、林福耀、林耀輝、林振源、紀武雙、
紀烈、紀相等十三人，其中共有人張包、林松模、林福耀、林耀輝、林振源、紀烈、
紀相等七人並未在協議書上簽名或蓋章，另同段五四六號土地之共有人為賴紅毛、王
西北、張萬得、張萬泉、張萬遠、林松模、林福耀、張保、張朝宗、張嬰、張宗安、
蔡銓、林振源等十四人，其中張萬泉、林松模、林福耀、林耀輝、張保、蔡銓、林振
源等七人亦未在協議書上簽名或蓋章，有土地登記簿謄本可稽。雖協議書表明土地登
記簿上登記之共有人與實際共有人不符，惟因我國不動產所有權係採登記主義，不動
產之所有人以土地登記簿上登載之所有人為準，是縱實際所有權人因買賣等原因有所
變動，惟於依土地登記法規完成變更登記前，仍非屬所有人，是縱前開協議書載明因
有變動，而以實際所有權人為協議之對象，並不足影響該協議書未經共有人全體同意
之事實，是對共有人全體不生效力。紀武雙依該協議書占有系爭土地既無合法權源，
上訴人亦不能取得合法占用之權利。至上訴人抗辯被上訴人告訴訴外人賴進財毀損刑
事案件中曾援用前開協議書為證，其於本件訴訟中自不得為與前開刑事案件相反之主
張等語。惟被上訴人依該協議書占有土地是否合法，事屬被上訴人與該土地所有人間
之關係，自難因之即認該協議書為合法有效。綜上所述，被上訴人及訴外人張光仁為
系爭土地之所有人，上訴人無合法權源占用系爭土地及該土地上購自劉興富之系爭房
屋。從而，被上訴人本於所有人之地位，請求上訴人將系爭房屋拆除，將該土地返還
伊等，自屬有理，應予准許等詞，為其判斷之基礎。
查原審既認定紀武雙於七十四年間將系爭土地出售與劉興富，劉興富即在該土地上興
建系爭房屋，嗣於八十三年間將該土地及房屋出售與上訴人，有買賣契約書可稽。而
劉興富與紀武雙訂立之買賣契約書，其買賣不動產標示欄記載：「二坐落台中市西屯
區○○○段五四三－九地號、地目旱、面積如附略圖載「紅標示」位置之面積……，
此地為乙方（即紀武雙）與第三人共有者」等語（見第一審卷五六頁、原審卷第一宗
六七頁背面、六八頁正面、第二宗一○頁、一一頁、七九頁背面、八○頁正面）。則
原審未遑調查審認上訴人所提出之附圖（見原審卷第二宗一二頁背面、八一頁）是否
與前開買賣契約書同時書具﹖其所載長度、寬度、面積是否與買賣契約書記載者相符
﹖遽認該附圖為不可採，自嫌率斷。又按共有人將共有物特定之一部讓與他人，固為
共有物之處分，其讓與非得共有人全體之同意，對於其他共有人不生效力。然受讓人
得對於締約之共有人，依據債權法則而請求使其就該一部取得單獨所有權，對於不履
行之締約人除要求追償定金或損害賠償外，亦得請求使其取得按該一部計算之應有部
分，與他共有人繼續共有之關係（參見本院五十五年台上字第三二六七號判例）。原
審竟認紀武雙訂立前開共有土地特定部分之買賣契約，不符民法第八百十九條第二項
或土地法第三十四條之一第一項前段之規定，該契約為無效，其與前揭判例牴觸部分
之法律上見解，亦欠允當。其次，觀諸卷附協議書記載：「立協議書人所有本市西屯
區水堀頭五七○號等玖拾參筆（計開另表）共有耕地五一‧三一三四甲，因原共有人
中，已將土地買賣或訴訟判決，尚未登記等情形，變遷殊多，致實際所有與登記簿上
所有權不符，又立協議書人等早將共有耕地經立協議書人同意將共有持分分管耕作，
尚未辦理共有物分割登記，……所協議情事，均以現耕地為標準……」等內容（見第
一審卷五八頁、五九頁、原審卷第一宗六九頁、七○頁、第二宗八二頁），似屬有關
分管契約之約定，果爾，僅具債權之效力，有管理權者在其管理之權限內即可訂立，
而非屬共有物之處分。上訴人一再辯稱：前開協議書訂立後，其當事人又於五十九年
間提出陳情書請求政府依法辦理徵收，復於六十四年間提出申請書，申請台中市稅捐
稽徵處准照實際面積由現耕人分擔，兩造之前手張新源及紀武雙均以現耕者列名其上
，足見該協議書已生效力云云，並提出陳情書及申請書為證（見第一審卷一四○頁、
一四一頁正面、一四四頁至一五七頁、一七○頁、一七一頁、原審卷第一宗四八頁背
面至五○頁背面、八四頁至九九頁、第二宗三頁、六○頁正面至六二頁正面、九六頁
至一○八頁）。此與判斷該協議是否業已生效攸關，原審恝置不論，難謂無判決不備
理由之違法。又倘被上訴人於另案其告訴賴進財毀損刑事案件中已援引該協議之效力
，是否不得為該協議已生效之佐證，亦非無疑。末依卷附土地登記簿謄本記載，張包
於四十一年十二月三十日死亡，由繼承人張萬得、張萬泉、張萬遠繼承其五四三號土
地之所有權應有部分（見原審卷第一宗一四六頁、一四八頁）。則原審認定四十三年
間簽立協議書時，張包為該土地之共有人，即有未洽。又不動產物權，非依法律行為
而取得者，自不以登記為其生效要件，此觀民法第七百五十八條及第七百五十九條之
規定自明。原審認不動產所有人以土地登記簿記載者為準，在非依法律行為而取得之
情形，其法律上見解亦有可議。上訴論旨，指摘原判決不當，求予廢棄，非無理由。
又前開協議書如係有關分管契約之約定，是否因請求分割共有物而終止﹖案經發回宜
併注意及之。
據上論結，本件上訴為有理由。依民事訴訟法第四百七十七條第一項、第四百七十八
條第一項，判決如主文。
中      華      民      國     九十     年      四      月     十九     日
                              最高法院民事第七庭
                                  審判長法官  徐  璧  湖
                                        法官  朱  建  男
                                        法官  曾  煌  圳
                                        法官  李  慧  兒
                                        法官  劉  福  來
      右正本證明與原本無異
                                              書  記  官
中      華      民      國     九十     年      五      月      一      日


司法院資訊處製作；財團法人民間司法改革基金會備份。
